【裁判字號】    97,訴,765
【裁判日期】    980521
【裁判案由】    強盜等
【裁判全文】
臺灣苗栗地方法院刑事判決               97年度訴字第765號
公  訴  人  臺灣苗栗地方法院檢察署檢察官
被      告  甲○
                  現在臺灣苗栗看守所羈押中
指定辯護人  本院公設辯護人乙○○
上列被告因強盜等案件，經檢察官提起公訴（97年度偵字第4655
號），本院判決如下：
    主    文
甲○犯強盜致人重傷罪，累犯，處有期徒刑拾年，扣案之西瓜刀
貳把、水果刀壹把、銼刀壹把沒收。又犯殺人未遂罪，累犯，處
有期徒刑拾年，扣案之西瓜刀壹把、水果刀壹把沒收。應執行有
期徒刑拾捌年，扣案之西瓜刀貳把、水果刀壹把、銼刀壹把沒收
。
    犯罪事實
一、甲○前因贓物、竊盜、違反毒品危害防制條例等案件，分別
    經法院判處有期徒刑6 月、6 月、8 月、3 月、4 月確定，
    嗣經定執行刑為有期徒刑2 年1 月，入監執行後，於民國96
    年6 月4 日縮短刑期假釋出監，同年7 月16日（起訴書誤載
    為11月1 日）假釋期滿執行完畢。
二、甲○因感染人類免疫缺乏病毒（HIV ，俗稱愛滋病毒），引
    發後天免疫缺乏症候群（AIDS，俗稱愛滋病），又因多年來
    長期吸食安非他命及注射海洛因，產生器質性精神病，在智
    能上有操作功能障礙，未曾接受治療，致其認知、判斷、自
    我控制能力受損，平時之精神狀態為辨識行為違法及依其辨
    識而行為之能力顯著減低。97年9 月24日上午，甲○處於上
    開精神狀態下，因失業缺錢花用，萌生強盜他人財物之意圖
    ，遂將其所有、客觀上可供兇器使用之西瓜刀2 把、水果刀
    1 把及銼刀2 把，藏放在隨身攜帶之咖啡色背袋內，騎乘其
    所有之車牌號碼IKC-207 號重型機車外出。同日上午8 時許
    ，抵達奉祀有「三太子」等神像供人參拜、位在苗栗縣通霄
    鎮通灣里1 鄰7 號之丙○與丁○○夫妻住處後，甲○先將機
    車暫停在該三合院大門口，車頭朝外且未熄火，以備於強盜
    財物後逃逸，隨即步入丙○與丁○○住處之神明廳，向丁○
    ○表示要來拜拜，丁○○乃點香讓甲○參拜，並在旁等待，
    丙○則於查看後步出門外，在屋簷下之自家機車上稍坐。甲
    ○參拜完畢，便走到屋簷下，自其背袋內取出2 把西瓜刀，
    或相互敲擊，或指向丙○、丁○○2 人，對其等恫稱：我現
    在跑路，欠費用，要錢等語，嗣又取出1 把銼刀，聲稱該刀
    可使丙○肚破腸流云云，圖令丙○、丁○○不敢抗拒而交付
    財物，惟丙○不予應允並責罵甲○，隨後進入屋內房間拿取
    其左腳截肢後平日使用之扙，甲○見狀，即揮刀將屋內神
    明廳之電話線砍斷（所涉毀損部分未據告訴），以阻止丙○
    、丁○○報警，再持1 把西瓜刀抵住丙○之頸部，致使丙○
    不能抗拒，同時大聲質問丙○、丁○○是否要反抗，旋竟基
    於殺人之犯意，並於客觀上能預見強盜他人財物過程，如發
    生鬥毆且遭反擊，自己與被害人之身體均極易受傷流血，被
    害人可能因傷口直接或間接接觸其血液而感染愛滋病毒之事
    實，但主觀上未預見之情況下，持上開西瓜刀及1 把水果刀
    朝丙○之頭部、肩部、前胸等處瘋狂揮砍數十刀，致丙○受
    有頭部外傷併頭皮撕裂傷（20公分）併皮膚壞死、前胸撕裂
    傷（202 2 公分）、右肩撕裂傷（5 2 公分）、左前
    臂深部撕裂傷併韌帶斷裂等傷害，當場傷重倒臥血泊中，後
    經送醫急救、接受手術及住院治療，始倖免於死。前述甲○
    揮刀砍殺丙○過程，丙○、丁○○皆試圖抵擋、搶下甲○所
    持刀械，混亂中甲○之左、右手臂及頸部、臉頰亦受有刀傷
    ，丙○遂因傷口接觸甲○之血液而感染愛滋病毒，致生於身
    體、健康重大難治傷害之結果；丁○○則於反抗時握住甲○
    之刀刃，又口咬甲○之左肩膀，致受有臉頰、左上臂、左手
    多處撕裂傷，不久即因無力反抗而逃出屋外躲藏、尋求救援
    。甲○見丙○已倒臥血泊、丁○○已逃出屋外，均陷於不能
    抗拒之狀態，乃將屋內客廳之CHIMEI牌32吋液晶電視機1 台
    搬至上開機車之腳踏板上，而強取得手，隨即騎乘機車逃逸
    。嗣甲○騎乘機車載運上開電視機行經同鎮通灣里（起訴書
    誤載為通霄里）8 鄰75號附近，為陳文龍發現其行跡可疑而
    自後追趕、在通灣里6 鄰附近之鐵路涵洞口將甲○之機車拉
    倒後，報警於同日上午10時10分許，在苗栗縣後龍鎮○○里
    ○○○○道路上逮捕甲○，並在甲○之機車內扣得其所有、
    供其犯罪所用之西瓜刀1 把；在丙○與丁○○住處扣得甲○
    所遺留，供其犯罪所用之西瓜刀、水果刀各1 把；在上開鐵
    路涵洞口扣得甲○所遺留，供其犯罪所用之銼刀1 把，且起
    獲上開電視機（已由丙○、丁○○之子曾宇彰領回）。
三、案經丙○、丁○○訴由苗栗縣警察局通霄分局報告臺灣苗栗
    地方法院檢察署檢察官偵查起訴。
    理    由
一、證據能力之認定：
  (一)財團法人為恭紀念醫院98年3 月10日（98）為恭醫字第0980
    000188號函所附該院精神醫療中心司法鑑定報告書（審理卷
    第78至81頁），屬刑事訴訟法第206 條之鑑定報告，依同法
    第159 條第1 項之除外規定（參照該條立法理由），得為證
    據。
  (二)卷內其餘被告甲○以外之人於審判外之言詞或書面陳述，未
    據檢察官、被告或辯護人於言詞辯論終結前聲明異議，依刑
    事訴訟法第159 條之5 第2 項規定，應視為已經當事人同意
    作為證據，本院審酌該等陳述作成時之情況亦認為適當，依
    前揭法條第1 項規定，均得為證據。
  (三)員警拍攝之相關照片共39張（偵查卷第22至41頁）及扣案之
    西瓜刀、水果刀、銼刀、咖啡色背袋等物，均係以物件之存
    在及其呈現之狀態為證據資料，性質上屬物證而非供述證據
    ，既無證據證明係實施刑事訴訟程序之公務員因違背法定程
    序而取得，且與本案待證事實具有自然之關聯性，亦得為證
    據。
二、犯罪事實之認定：
    前開犯罪事實，業據被告於本院審理時坦承不諱（審理卷第
    47、119 至121 頁），與證人丙○、丁○○、陳文龍於警詢
    或偵查中證述之情節大致吻合（偵查卷第14至18、79至83、
    87至89頁），並有傳染病個案報告單、光田綜合醫院診斷證
    明書、相關照片、苗栗縣警察局通霄分局扣押筆錄、扣押物
    品目錄表、解送嫌疑人健康狀況調查表、贓物認領保管單、
    大千綜合醫院南勢分院甲○病歷、光田綜合醫院函及丙○病
    歷在卷（偵查卷第8 至9 、20至49、52、84、93頁；審理卷
    第58至59、89、92、125 頁及密封袋）暨西瓜刀、水果刀、
    銼刀、咖啡色背袋扣案可資佐證。按丙○乃年近七旬、左腳
    截肢、行動不便之長者，被告則正值壯年、四肢健全，且手
    握西瓜刀、水果刀、銼刀等足以壓制一般人自由意志之尖銳
    兇器，當被告以西瓜刀抵住丙○之頸部時，客觀上丙○即已
    陷於不能抗拒之狀態，被告如僅欲實現強盜財物之結果，殊
    無進一步持刀揮砍丙○身體之必要，況依丙○、丁○○所述
    情節，被告當時係朝丙○之頭、肩、胸口等部位「亂砍」達
    數十刀之譜，根據光田綜合醫院診斷證明書之記載，丙○所
    受刀傷多既深且長，且集中在頭部、肩部、前胸等人體上半
    身要害或接近要害之處，由是觀之，被告揮刀砍殺丙○之舉
    動，根本不以排除丙○反抗之能力為滿足，而係不計後果代
    價、近乎瘋狂之攻擊行為，自難認純屬為達強盜目的所採取
    之強暴手段，應認係被告另基於殺人之犯意所為，而超出對
    丙○強盜犯行之當然結果。又本案尚無證據足認被告抵達丙
    ○住處前，身體已有受傷、流血之情形，亦無證據證明被告
    係自行製造傷口、使其血液與丙○之傷口接觸，衡情被告為
    本案行為時，主觀上應無使丙○感染愛滋病毒而受重大難治
    傷害之故意；然被告強盜丙○、丁○○財物之過程，如發生
    鬥毆且遭反擊，自己與丙○或丁○○之身體均極易受傷流血
    ，丙○或丁○○可能因傷口接觸其血液而感染愛滋病毒之事
    實，客觀上應為罹患愛滋病多年之被告所能預見，其在未預
    見前述事實之情況下，於實施強盜犯罪時持刀砍傷丙○之身
    體，自己亦遭丙○、丁○○反擊而受傷流血，致丙○因傷口
    接觸其血液而感染愛滋病毒，發生此一於身體、健康重大難
    治傷害之結果，被告基於強盜故意而對丙○施強暴之行為，
    與丙○受重傷之結果間，顯有相當因果關係，被告自應就其
    強盜致人重傷之加重結果負責。此外，被告雖曾謂其於案發
    前服用醫院開立之安眠藥，意識模糊，出去做了什麼事情都
    不曉得云云，惟觀諸被告於離家前事先備妥所需兇器，於行
    為過程中與丙○、丁○○對談互動，甚至於下手攻擊前砍斷
    電話線，防止丙○、丁○○報警，此等行為均需較複雜之思
    考，絕非處於夢遊狀態、只會對外界事物做出直接反應之人
    所能為之（財團法人為恭紀念醫院精神醫療中心司法鑑定報
    告書亦同此見解，審理卷第81頁參照），被告此部分辯解自
    不足採。綜上所述，足認被告首揭自白與事實相符，本案事
    證明確，被告犯行洵堪認定，應依法論科。
三、論罪科刑之理由：
  1.被告所為，係犯刑法第328 條第3 項之強盜致人重傷罪及同
    法第271 條第2 項、第1 項之殺人未遂罪。被告攜帶兇器犯
    強盜罪，雖亦該當刑法第330 條第1 項罪名，惟此與前開刑
    法第328 條第3 項之強盜致人重傷罪間，有法條競合之實質
    上一罪關係，因適用較重之強盜致人重傷罪之故，不另論罪
    ；又強盜罪係以強暴、脅迫為構成要件，其因而致普通傷害
    ，乃強暴、脅迫之當然結果，除另有傷害故意外，仍祇成立
    該條項之罪，無同法第277 條第1 項之適用（最高法院30年
    上字第3701號判例意旨參照），被告於實施強盜行為過程中
    ，因遭丁○○以握住刀刃、口咬被告肩膀之方式抗拒，而持
    刀傷及丁○○，目的在壓制丁○○之反抗，故丁○○所受臉
    頰、左上臂、左手多處撕裂傷，應為被告施強暴行為之當然
    結果，爰不再對被告所為論以普通傷害罪，均併此敘明。
  2.被告有犯罪事實欄一所載之罪刑執行情形，有臺灣高等法院
    被告前案紀錄表可查（審理卷第4 至18頁），其受徒刑之執
    行完畢後，5 年以內故意再犯前開有期徒刑以上之罪，為累
    犯，除強盜致人重傷罪之無期徒刑暨殺人未遂罪之死刑、無
    期徒刑不得加重外，各依法加重其刑。
  3.被告著手於殺人行為之實行，因丙○經送醫救治後倖免於死
    而不遂，爰依刑法第25條第2 項，按既遂犯之刑減輕之。
  4.被告有犯罪事實欄二所述之精神疾病，致其為前開行為時之
    精神狀態為辨識行為違法及依其辨識而行為之能力顯著減低
    ，此經本院囑託財團法人為恭紀念醫院鑑定屬實，有該院98
    年3 月10日（98）為恭醫字第0980000188號函所附該院精神
    醫療中心司法鑑定報告書1 件可稽（審理卷第78至81頁），
    該鑑定報告已載明鑑定經過及其結果，符合法定記載要件，
    鑑定結果亦係由精神科醫師本其專業，依標準流程，根據被
    告病史、精神檢查、心理測驗、臨床診斷、本案案情摘要等
    多項參考資料綜合判斷所得，難認有何顯然欠缺公正性、可
    信度或違反科學方法、經驗及論理法則之情形，自應予以採
    憑，檢察官聲請傳喚實際為鑑定之該院主治醫師林玉財到庭
    說明，亦核無必要，爰依刑法第19條第2 項，就被告所犯強
    盜致人重傷罪減輕其刑、所犯殺人未遂罪遞減輕其刑。
  5.被告所犯前開罪名之刑均同時有減輕及加重，依法先加後減
    之。
  6.刑法第332 條第1 項之強盜而故意殺人罪，是將強盜與殺人
    2 個獨立犯罪行為，依法律規定結合成1 罪，並加重其處罰
    ，祇須相結合之殺人行為係既遂，即屬相當，其基礎犯之強
    盜行為，不論是既遂或未遂，均得與之成立結合犯，僅於殺
    人行為係屬未遂時，縱令強盜行為既遂，因該罪並無處罰未
    遂犯規定，始不生結合犯關係，應予分別論罪（最高法院94
    年度台上字第7288號判決意旨參照）。本案被告故意殺人之
    犯行既屬未遂，不成立強盜殺人之結合犯，就被告出於不同
    犯意之強盜致人重傷與殺人未遂2 行為，自應分論併罰。
  7.審酌被告前有恐嚇取財、藏匿人犯、賭博、違反麻醉藥品管
    理條例、竊盜、過失傷害、違反毒品危害防制條例、收受贓
    物等多項前科紀錄（審理卷附臺灣高等法院被告前案紀錄表
    參照），素行不良，因缺錢花用，即萌生強盜他人財物之意
    圖，備妥兇器後外出尋找作案對象，進而選定住處偏遠僻靜
    ，平日即任由欲參拜「三太子」之人進出而欠缺防備，且均
    年邁之丙○、丁○○夫妻下手，甚至於持刀對2 人施強暴過
    程中，另萌殺人犯意，朝丙○上半身要害或接近要害處揮砍
    數十刀，使丙○當場傷重倒臥血泊中，因失血過多而意識不
    清（偵查卷第19頁偵查報告參照），雖經及時送醫救治而未
    致死，卻於住院期間併發急性心肌梗塞、肺炎等病症，至今
    仍臥床無法自理生活、倚賴專人照護，又因遭砍殺時接觸被
    告血液而感染愛滋病毒，身罹不治之症（審理卷第87頁康禎
    護理之家入住證明、第92頁光田綜合醫院函、第122 頁丁○
    ○供述、第125 頁光田綜合醫院診斷證明書參照），丁○○
    除身體受有多處刀傷外，心理更遭受嚴重驚嚇，至今猶生活
    在恐懼中，不敢再當面見到被告（偵查卷第82頁、審理卷第
    130 頁丁○○供述參照），被告之惡性及其犯罪對被害人生
    命、身體、自由、財產、社會治安所生危害之重大，實令人
    髮指，理應從重量刑，惟念被告患有愛滋病及器質性精神病
    ，其生活條件及認知、判斷、自我控制能力究難與一般人相
    提並論，犯後於本院審理時已坦承犯行，自認罪無可赦、請
    求法院重判（審理卷第117 頁），願受刑罰制裁，再參酌被
    告高職肄業學歷之智識程度，與妻離異多年、打零工維生、
    行為時已失業數月之生活狀況，以及檢察官求刑意見等一切
    情狀，就被告所犯2 罪，分別量處如主文所示之刑，並定其
    應執行之刑。
  8.扣案之西瓜刀2 把、水果刀1 把、銼刀1 把，均係被告所有
    、供其犯強盜罪所用之物，其中在丙○與丁○○住處扣得而
    沾有血跡之西瓜刀、水果刀各1 把（偵查卷第25、26頁照片
    參照），又係供被告砍殺丙○、犯殺人未遂罪所用之物，業
    據被告供承無訛（審理卷第120 頁），應依刑法第38條第1
    項第2 款沒收之。另扣案之鋸子1 支、銼刀1 支及咖啡色背
    袋1 個，前2 者無證據證明為被告犯罪之工具，背袋則與犯
    罪無直接關係，不予宣告沒收，附此指明。
四、適用之法律：
  (一)刑事訴訟法第299 條第1 項前段。
  (二)刑法第25條第2 項、第328 條第3 項、第271 條第2 項、第
    1 項、第47條第1 項、第19條第2 項、第51條第5 款、第38
    條第1 項第2 款。
本案經檢察官蕭慶賢到庭執行職務。
中    華    民    國    98    年    5     月    21    日
                  刑事第一庭    審判長法  官  劉興浪
                                      法  官  林大為
                                      法  官  羅貞元
以上正本證明與原本無異。
如不服本判決應於收受判決後10日內向本院提出上訴書狀，並應
應敘述具體理由。其未敘述上訴理由者，應於上訴期間屆滿後20
日內向本院補提理由書 (均須按他造當事人之人數附繕本)「 切
勿逕送上級法院」。告訴人或被害人如對本判決不服者，應具備
理由請求檢察官上訴，其上訴期間之計算係以檢察官收受判決正
本之日期為準。
                                      書記官  王月香
中    華    民    國    98    年    5     月    21    日
附錄論罪科刑法條：
中華民國刑法第328 條第3 項
犯強盜罪因而致人於死者，處死刑、無期徒刑或10年以上有期徒
刑；致重傷者，處無期徒刑或7 年以上有期徒刑。
中華民國刑法第271 條第1 、2 項
殺人者，處死刑、無期徒刑或10年以上有期徒刑。
前項之未遂犯罰之。


司法院資訊處製作；財團法人民間司法改革基金會備份。
